# Indicadores de Disponibilidade

## Bibliotecas

Iremos carregar as bibiotecas necessárias para carregar os códigos.

```{r}
#| warning: FALSE
#| output: FALSE

library(readr)
library(readxl)
library(dplyr)
library(genderBR)
library(microdatasus)
library(tidyverse)
library(DT)
library(mapview)
library(geobr)
library(forcats)
library(ggplot2)
```

## Densidade de profissionais de saúde habilitados

### Justificativa

### Ficha do indicador

+----------------------------------------------------------------------+---------------------------------------------------------------------------------------------------------------+
| Nome do Indicador                                                    | Densidade de profissionais de saúde habilitados                                                               |
+======================================================================+===============================================================================================================+
| Domínio                                                              | Disponibilidade                                                                                               |
+----------------------------------------------------------------------+---------------------------------------------------------------------------------------------------------------+
| Conceitos e definições                                               | Quantidade de profissionais habilitados em conselhos profissionais por 10 mil habitantes                      |
+----------------------------------------------------------------------+---------------------------------------------------------------------------------------------------------------+
| Método de cálculo                                                    | Numerador: total de profissionais habilitado                                                                  |
|                                                                      |                                                                                                               |
|                                                                      | Denominador: população da unidade territorial                                                                 |
|                                                                      |                                                                                                               |
|                                                                      | Multiplicador: 10 mil                                                                                         |
+----------------------------------------------------------------------+---------------------------------------------------------------------------------------------------------------+
| Unidade de medida                                                    | Profissional por 10 mil habitantes                                                                            |
+----------------------------------------------------------------------+---------------------------------------------------------------------------------------------------------------+
| Variáveis que compõem o indicador, fonte e instituições que a produz | Variável:                                                                                                     |
|                                                                      |                                                                                                               |
|                                                                      | Fonte: Conselhos de profissões da saúde e projeções populacionais da unidade territorial (CGIAE/DAENT/SVS/MS) |
|                                                                      |                                                                                                               |
|                                                                      | Instituição:                                                                                                  |
+----------------------------------------------------------------------+---------------------------------------------------------------------------------------------------------------+
| Abrangência geográfica                                               | UF                                                                                                            |
+----------------------------------------------------------------------+---------------------------------------------------------------------------------------------------------------+
| Níveis de desagregação indicador                                     | Categoria profissional                                                                                        |
+----------------------------------------------------------------------+---------------------------------------------------------------------------------------------------------------+
| Periodicidade de atualização do indicador                            | Anual, a depender da publicação de números pelos conselhos                                                    |
+----------------------------------------------------------------------+---------------------------------------------------------------------------------------------------------------+
| Série histórica utilizada                                            |                                                                                                               |
+----------------------------------------------------------------------+---------------------------------------------------------------------------------------------------------------+
| Referências                                                          | Ministério da Saúde (2007)                                                                                    |
+----------------------------------------------------------------------+---------------------------------------------------------------------------------------------------------------+
| Polaridade                                                           | Quanto maior, maior densidade de profissionais habilitados                                                    |
+----------------------------------------------------------------------+---------------------------------------------------------------------------------------------------------------+

### Calculando o indicador usando R

### Criando uma visualização

## Densidade de profissionais de saúde atuantes

### Justificativa

### Ficha do indicador

+----------------------------------------------------------------------+--------------------------------------------------------------------------------------------------------------------------------+
| Nome do Indicador                                                    | Densidade de profissionais de saúde atuantes                                                                                   |
+======================================================================+================================================================================================================================+
| Domínio                                                              | Disponibilidade                                                                                                                |
+----------------------------------------------------------------------+--------------------------------------------------------------------------------------------------------------------------------+
| Conceitos e definições                                               | Quantidade de profissionais atuantes em estabelecimentos de saúde por 10 mil habitantes                                        |
+----------------------------------------------------------------------+--------------------------------------------------------------------------------------------------------------------------------+
| Método de cálculo                                                    | Numerador: total de profissionais atuantes em estabelecimentos de saúde                                                        |
|                                                                      |                                                                                                                                |
|                                                                      | Denominador: população da unidade territorial                                                                                  |
|                                                                      |                                                                                                                                |
|                                                                      | Multiplicador: 10 mil                                                                                                          |
+----------------------------------------------------------------------+--------------------------------------------------------------------------------------------------------------------------------+
| Unidade de medida                                                    | Profissional por 10 mil habitantes                                                                                             |
+----------------------------------------------------------------------+--------------------------------------------------------------------------------------------------------------------------------+
| Variáveis que compõem o indicador, fonte e instituições que a produz | Variável:                                                                                                                      |
|                                                                      |                                                                                                                                |
|                                                                      | Fonte: Cadastro Nacional de Estabelecimentos de Saúde - Profissionais (CNES-PF) e Projeções populacionais (CGIAE/DAENT/SVS/MS) |
|                                                                      |                                                                                                                                |
|                                                                      | Instituição:                                                                                                                   |
+----------------------------------------------------------------------+--------------------------------------------------------------------------------------------------------------------------------+
| Abrangência geográfica                                               | Município, UF, região, país                                                                                                    |
+----------------------------------------------------------------------+--------------------------------------------------------------------------------------------------------------------------------+
| Níveis de desagregação indicador                                     | Categoria profissional                                                                                                         |
+----------------------------------------------------------------------+--------------------------------------------------------------------------------------------------------------------------------+
| Periodicidade de atualização do indicador                            | Mensal                                                                                                                         |
+----------------------------------------------------------------------+--------------------------------------------------------------------------------------------------------------------------------+
| Série histórica utilizada                                            |                                                                                                                                |
+----------------------------------------------------------------------+--------------------------------------------------------------------------------------------------------------------------------+
| Referências                                                          | Ministério da Saúde (2007); OPAS (2020)                                                                                        |
+----------------------------------------------------------------------+--------------------------------------------------------------------------------------------------------------------------------+
| Polaridade                                                           | Quanto maior, maios densidade de profissionais atuantes                                                                        |
+----------------------------------------------------------------------+--------------------------------------------------------------------------------------------------------------------------------+

### Calculando o indicador usando R

### Criando uma visualização

```{r}
#| warning: FALSE
#| output: FALSE

cpfprof_10mil_habitantes <- read_csv("bases_apoio/cpfprof_10mil_habitantes.csv")
```

```{r}
#| warning: FALSE
#| output: FALSE

cpfprof_10mil_habitantes %>%
  mutate(uf = fct_reorder(uf, cpf_prof_por_10000)) %>%
  ggplot(aes(x = uf, y = cpf_prof_por_10000)) +
  geom_col(fill = "skyblue",color = "White") + 
  coord_flip() + 
  theme_bw() +
  labs(x = "UF", y = "Médicos por 10mil habitantes", title = "Densidade de profissionais de saúde atuantes")
```

## Proporção de trabalhadoras do sexo feminino

### Justificativa

### Ficha do indicador

+----------------------------------------------------------------------+----------------------------------------------------------------------------------------------------------------------------------------------------------------------------------------------------------------------------------------------------------------+
| Nome do Indicador                                                    | Proporção de trabalhadoras do sexo feminino                                                                                                                                                                                                                    |
+======================================================================+================================================================================================================================================================================================================================================================+
| Domínio                                                              | Manutenção e Desempenho                                                                                                                                                                                                                                        |
+----------------------------------------------------------------------+----------------------------------------------------------------------------------------------------------------------------------------------------------------------------------------------------------------------------------------------------------------+
| Conceitos e definições                                               | Proporção de trabalhadoras do sexo feminino, conforme classificação do pacote "genderBR", em determinado espaço geográfico e mês/ano.                                                                                                                          |
+----------------------------------------------------------------------+----------------------------------------------------------------------------------------------------------------------------------------------------------------------------------------------------------------------------------------------------------------+
| Método de cálculo                                                    | Numerador: número de indivíduos do sexo feminino no espaço geográfico e mês/ano. Denominador: todos os indivíduos, independente do sexo.                                                                                                                       |
+----------------------------------------------------------------------+----------------------------------------------------------------------------------------------------------------------------------------------------------------------------------------------------------------------------------------------------------------+
| Unidade de medida                                                    | Proporção de indivíduos do sexo feminino                                                                                                                                                                                                                       |
+----------------------------------------------------------------------+----------------------------------------------------------------------------------------------------------------------------------------------------------------------------------------------------------------------------------------------------------------+
| Variáveis que compõem o indicador, fonte e instituições que a produz | Variável: NOMEPROF (nome da trabalhadora)                                                                                                                                                                                                                      |
|                                                                      |                                                                                                                                                                                                                                                                |
|                                                                      | Fonte: Cadastro Nacional de Estabelecimentos de Saúde - CNES-PF                                                                                                                                                                                                |
|                                                                      |                                                                                                                                                                                                                                                                |
|                                                                      | Instituição: Datasus - Ministério da Saúde                                                                                                                                                                                                                     |
+----------------------------------------------------------------------+----------------------------------------------------------------------------------------------------------------------------------------------------------------------------------------------------------------------------------------------------------------+
| Abrangência geográfica                                               | Brasil, Região, Unidade da Federação, Macrorregiões de Saúde, Regiões de Saúde, Municípios                                                                                                                                                                     |
+----------------------------------------------------------------------+----------------------------------------------------------------------------------------------------------------------------------------------------------------------------------------------------------------------------------------------------------------+
| Níveis de desagregação indicador                                     | Tipo de estabelecimento (ex.: atenção primária), SUS e não SUS, estabelecimento de saúde, categoria profissional                                                                                                                                               |
+----------------------------------------------------------------------+----------------------------------------------------------------------------------------------------------------------------------------------------------------------------------------------------------------------------------------------------------------+
| Periodicidade de atualização do indicador                            | Mensal                                                                                                                                                                                                                                                         |
+----------------------------------------------------------------------+----------------------------------------------------------------------------------------------------------------------------------------------------------------------------------------------------------------------------------------------------------------+
| Série histórica utilizada                                            | Competência de janeiro de cada ano                                                                                                                                                                                                                             |
+----------------------------------------------------------------------+----------------------------------------------------------------------------------------------------------------------------------------------------------------------------------------------------------------------------------------------------------------+
| Referências                                                          | Vieira, L. A., Caldas, L. C., Gama, M. R. D. J., Almeida, U. R., Lemos, E. C. D., & Carvalho, F. F. B. D. (2023). A Educação Física como força de trabalho do SUS: análise dos tipos de vínculos profissionais. *Trabalho, Educação e Saúde*, *21*, e01991210. |
+----------------------------------------------------------------------+----------------------------------------------------------------------------------------------------------------------------------------------------------------------------------------------------------------------------------------------------------------+
| Polaridade                                                           | Quanto maior o indicador, maior a proporção de mulheres na força de trabalho em estabelecimentos de saúde.                                                                                                                                                     |
+----------------------------------------------------------------------+----------------------------------------------------------------------------------------------------------------------------------------------------------------------------------------------------------------------------------------------------------------+

### Calculando o indicador usando R

Vamos baixar os dados e utilizar a função "*distinct*" para retirar as linhas repetidas.

```{r}
#| warning: FALSE
#| output: FALSE

ind_prof_goias <- read_csv("bases_apoio/ind_prof_goias.csv") %>% 
                  distinct()
```

Usaremos a função "*get_gender*" para diferenciar o sexo dos trabalhadores com base no primeiro nome deles, criando, então, a variável "sexo".

```{r}
#| warning: FALSE
#| output: FALSE

ind_prof_goias <- ind_prof_goias %>% 
  mutate(sexo = get_gender(NOMEPROF))
```

Em seguida, vamos retirar os resultados não identificados de sexo. Iremos fazer a contagem de resultados e depois adicionaremos a porcentagem deles. Por fim, aplicamos um filtro para selecionar apenas o sexo feminino.

```{r}
#| warning: FALSE
#| output: FALSE

ind_prof_goias <- ind_prof_goias %>%
                    filter(sexo != 'NA') %>% 
                    count(CODUFMUN, sexo) %>%
                    group_by(CODUFMUN) %>%
                    mutate(freq = n / sum(n)) %>% 
                    mutate(freq = round(freq, 2)) %>% 
                    filter(sexo == "Female")
```

### Criando uma visualização

```{r}
#| warning: FALSE
#| output: FALSE

maps_GO <- read_csv("bases_apoio/ind_prof_goias.csv") %>% 
                  distinct()
```

```{r}
#| warning: FALSE
#| output: FALSE

go <- read_municipality(code_muni = "GO", year = 2020)

go$code_muni <- as.character(go$code_muni)

go <- go %>% 
        mutate(cod_muni_6 = substr(code_muni, 1, 6))

shapefile_combinado <- merge(x = go, 
                             y = ind_prof_goias, 
                             by.x = "cod_muni_6",  
                             by.y = "CODUFMUN")
```

```{r}
#| warning: FALSE
#| output: FALSE

shapefile_combinado |> 
  mapview(zcol = "freq")
```

## Força de trabalho em equivalente tempo integral (full-time equivalent)

### Justificativa

### Ficha do indicador

+----------------------------------------------------------------------+---------------------------------------------------------------------------------------------------------------------------------------------------------------------------------------------------------------------+
| Nome do Indicador                                                    | Força de trabalho em equivalente tempo integral (full-time equivalent)                                                                                                                                              |
+======================================================================+=====================================================================================================================================================================================================================+
| Domínio                                                              | Disponibilidade                                                                                                                                                                                                     |
+----------------------------------------------------------------------+---------------------------------------------------------------------------------------------------------------------------------------------------------------------------------------------------------------------+
| Conceitos e definições                                               | Quantidade de profissionais usando uma métrica chamada equivalente tempo integral, calculada com base nas cargas horárias                                                                                           |
+----------------------------------------------------------------------+---------------------------------------------------------------------------------------------------------------------------------------------------------------------------------------------------------------------+
| Método de cálculo                                                    | Numerador: Somatório das variáveis sobre carga horária semanal - carga horária hospitalar, carga horária ambulatorial e carga horária outros - de dada categoria profissional para uma unidade territorial definida |
|                                                                      |                                                                                                                                                                                                                     |
|                                                                      | Denominador: carga horária integral padrão, 40h                                                                                                                                                                     |
+----------------------------------------------------------------------+---------------------------------------------------------------------------------------------------------------------------------------------------------------------------------------------------------------------+
| Unidade de medida                                                    | Equivalente tempo integral (ETI) ou Full-time equivalent (FTE). Corresponde ao número de profissionais em tempo integral                                                                                            |
+----------------------------------------------------------------------+---------------------------------------------------------------------------------------------------------------------------------------------------------------------------------------------------------------------+
| Variáveis que compõem o indicador, fonte e instituições que a produz | Variável:                                                                                                                                                                                                           |
|                                                                      |                                                                                                                                                                                                                     |
|                                                                      | Fonte: Cadastro Nacional de Estabelecimentos de Saúde - Profissionais (CNES-PF)                                                                                                                                     |
|                                                                      |                                                                                                                                                                                                                     |
|                                                                      | Instituição:                                                                                                                                                                                                        |
+----------------------------------------------------------------------+---------------------------------------------------------------------------------------------------------------------------------------------------------------------------------------------------------------------+
| Abrangência geográfica                                               | Município, UF, região, país                                                                                                                                                                                         |
+----------------------------------------------------------------------+---------------------------------------------------------------------------------------------------------------------------------------------------------------------------------------------------------------------+
| Níveis de desagregação indicador                                     | Categoria profissional, tipo de vínculo (SUS ou não SUS), nível de atenção (atenção primária, secundária, terciária)                                                                                                |
+----------------------------------------------------------------------+---------------------------------------------------------------------------------------------------------------------------------------------------------------------------------------------------------------------+
| Periodicidade de atualização do indicador                            | Mensal                                                                                                                                                                                                              |
+----------------------------------------------------------------------+---------------------------------------------------------------------------------------------------------------------------------------------------------------------------------------------------------------------+
| Série histórica utilizada                                            |                                                                                                                                                                                                                     |
+----------------------------------------------------------------------+---------------------------------------------------------------------------------------------------------------------------------------------------------------------------------------------------------------------+
| Referências                                                          | Ministério da Saúde (2007)                                                                                                                                                                                          |
+----------------------------------------------------------------------+---------------------------------------------------------------------------------------------------------------------------------------------------------------------------------------------------------------------+
| Polaridade                                                           | Quanto maior, maior a disponibilidade da força de trabalho em saúde                                                                                                                                                 |
+----------------------------------------------------------------------+---------------------------------------------------------------------------------------------------------------------------------------------------------------------------------------------------------------------+

### Calculando o indicador usando R

### Criando uma visualização

## Média de Idade dos profissionais de saúde

### Justificativa

### Ficha do indicador

+----------------------------------------------------------------------+--------------------------------------------------------------------------------------------------+
| Nome do Indicador                                                    | Média de Idade dos profissionais de saúde                                                        |
+======================================================================+==================================================================================================+
| Domínio                                                              | Disponibilidade                                                                                  |
+----------------------------------------------------------------------+--------------------------------------------------------------------------------------------------+
| Conceitos e definições                                               | Média de Idade dos profissionais de saúde                                                        |
+----------------------------------------------------------------------+--------------------------------------------------------------------------------------------------+
| Método de cálculo                                                    | Média da variável de idade de determinada categoria profissional na unidade territorial definida |
+----------------------------------------------------------------------+--------------------------------------------------------------------------------------------------+
| Unidade de medida                                                    | Anos                                                                                             |
+----------------------------------------------------------------------+--------------------------------------------------------------------------------------------------+
| Variáveis que compõem o indicador, fonte e instituições que a produz | Variável:                                                                                        |
|                                                                      |                                                                                                  |
|                                                                      | Fonte: Pesquisa Nacional por Amostra de Domicílios Contínua (PNADc - IBGE)                       |
|                                                                      |                                                                                                  |
|                                                                      | Instituição:                                                                                     |
+----------------------------------------------------------------------+--------------------------------------------------------------------------------------------------+
| Abrangência geográfica                                               | Estadual                                                                                         |
+----------------------------------------------------------------------+--------------------------------------------------------------------------------------------------+
| Níveis de desagregação indicador                                     | Categoria profissional                                                                           |
+----------------------------------------------------------------------+--------------------------------------------------------------------------------------------------+
| Periodicidade de atualização do indicador                            | Trimestral                                                                                       |
+----------------------------------------------------------------------+--------------------------------------------------------------------------------------------------+
| Série histórica utilizada                                            |                                                                                                  |
+----------------------------------------------------------------------+--------------------------------------------------------------------------------------------------+
| Referências                                                          | OPAS (2020)                                                                                      |
+----------------------------------------------------------------------+--------------------------------------------------------------------------------------------------+
| Polaridade                                                           | Não se aplica                                                                                    |
+----------------------------------------------------------------------+--------------------------------------------------------------------------------------------------+

### Calculando o indicador usando R

### Criando uma visualização
