---
output: html_document
editor_options: 
  chunk_output_type: console
---

# Indicadores de manutenção e desempenho

Aqui estão indicadores relacionados a incentivos financeiros e não financeiros, oportunidades de educação continuada, possibilidade de crescimento profissional, gestão do desempenho (Sonderegger et al., 2016).

Vamos tratar dos seguintes indicadores:

-   [Proporção de vínculos precarizados]

-   [Remuneração média]

## Proporção de vínculos precarizados

### Justificativa

Vínculos classificados como precários - terceirizações, "pejotização", dentre outros - reduz a segurança do trabalhador. Uma alta proporção de vínculos precários pode acarretar baixa fixação de profissionais em determinadas localidades (Massuda et al., 2021).

### Ficha do indicador

+----------------------------------------------------------------------+----------------------------------------------------------------------------------------------------------------------------------------------------------------------------------------------------------------------------------------------------------------+
| Nome do Indicador                                                    | Proporção de vínculos precarizados                                                                                                                                                                                                                             |
+======================================================================+================================================================================================================================================================================================================================================================+
| Domínio                                                              | Manutenção e Desempenho                                                                                                                                                                                                                                        |
+----------------------------------------------------------------------+----------------------------------------------------------------------------------------------------------------------------------------------------------------------------------------------------------------------------------------------------------------+
| Conceitos e definições                                               | Proporção de vínculos classificados como precarizados, conforme Vieira et al. (2019), em determinado espaço geográfico e mês/ano.                                                                                                                              |
+----------------------------------------------------------------------+----------------------------------------------------------------------------------------------------------------------------------------------------------------------------------------------------------------------------------------------------------------+
| Método de cálculo                                                    | Numerador: número de vínculos precarizados segundo classificação de Vieira et al. (2019) no espaço geográfico e mês/ano. Denominador: todos os vínculos, independente do tipo                                                                                  |
+----------------------------------------------------------------------+----------------------------------------------------------------------------------------------------------------------------------------------------------------------------------------------------------------------------------------------------------------+
| Unidade de medida                                                    | Proporção de vínculos                                                                                                                                                                                                                                          |
+----------------------------------------------------------------------+----------------------------------------------------------------------------------------------------------------------------------------------------------------------------------------------------------------------------------------------------------------+
| Variáveis que compõem o indicador, fonte e instituições que a produz | Variável: VINCULAC - tipo de vínculo do profissional                                                                                                                                                                                                           |
|                                                                      |                                                                                                                                                                                                                                                                |
|                                                                      | Fonte: Cadastro Nacional de Estabelecimentos de Saúde - CNES-PF                                                                                                                                                                                                |
|                                                                      |                                                                                                                                                                                                                                                                |
|                                                                      | Instituição: Datasus - Ministério da Saúde                                                                                                                                                                                                                     |
+----------------------------------------------------------------------+----------------------------------------------------------------------------------------------------------------------------------------------------------------------------------------------------------------------------------------------------------------+
| Abrangência geográfica                                               | Brasil, Região, Unidade da Federação, Macrorregiões de Saúde, Regiões de Saúde, Municípios                                                                                                                                                                     |
+----------------------------------------------------------------------+----------------------------------------------------------------------------------------------------------------------------------------------------------------------------------------------------------------------------------------------------------------+
| Níveis de desagregação indicador                                     | Tipo de estabelecimento (ex.: atenção primária), SUS e não SUS, estabelecimento de saúde, categoria profissional                                                                                                                                               |
+----------------------------------------------------------------------+----------------------------------------------------------------------------------------------------------------------------------------------------------------------------------------------------------------------------------------------------------------+
| Periodicidade de atualização do indicador                            | Mensal                                                                                                                                                                                                                                                         |
+----------------------------------------------------------------------+----------------------------------------------------------------------------------------------------------------------------------------------------------------------------------------------------------------------------------------------------------------+
| Série histórica utilizada                                            | Competência de janeiro de cada ano                                                                                                                                                                                                                             |
+----------------------------------------------------------------------+----------------------------------------------------------------------------------------------------------------------------------------------------------------------------------------------------------------------------------------------------------------+
| Referências                                                          | Vieira, L. A., Caldas, L. C., Gama, M. R. D. J., Almeida, U. R., Lemos, E. C. D., & Carvalho, F. F. B. D. (2023). A Educação Física como força de trabalho do SUS: análise dos tipos de vínculos profissionais. *Trabalho, Educação e Saúde*, *21*, e01991210. |
+----------------------------------------------------------------------+----------------------------------------------------------------------------------------------------------------------------------------------------------------------------------------------------------------------------------------------------------------+
| Polaridade                                                           | Quanto menor, melhor                                                                                                                                                                                                                                           |
+----------------------------------------------------------------------+----------------------------------------------------------------------------------------------------------------------------------------------------------------------------------------------------------------------------------------------------------------+

### Calculando o indicador usando R

Carregando os pacotes necessários

```{r}
#| warning: FALSE

library(microdatasus)
library(tidyverse)
library(DT)
library(readxl)
library(mapview)
library(geobr)
```

-   Vamos **baixar os microdados** com o apoio do pacote microdatasus. Vamos fazer um estudo para o estado de Roraima.

```{r}
#| echo: FALSE
#| output: FALSE

library(readr)

cnes_pf_manutencao <- read_csv("bases_apoio/cnes_pf_manutencao.csv")

```

```{r}
#| warning: FALSE
#| eval: FALSE

cnes_pf_rr <- fetch_datasus(year_start = 2023, month_start = 1,
                            year_end = 2023, month_end = 1, 
                            uf = "RR", information_system = "CNES-PF")  

```

-   Vamos filtrar **apenas os registros** para enfermagem por meio da função `filter`.

-   E usando a função `select` vamos manter apenas as variáveis de interesse (`CODUFMUN` - identifica o município; `VINCULAC` - variável no formato de código que identifica o vínculo).

```{r}

cnes_tratado <- 
  cnes_pf_manutencao |> 
    filter(str_detect(CBO, "2235")) |> 
    select(CODUFMUN, CBO, VINCULAC) 

```

-   A variável `VINCULAC` possui múltiplas categorias, conforme se visualiza abaixo. A última coluna (`classificacao`) foi nós mesmos que criamos com base na classificação de Viana et al. (2019).

```{r}
#| warning: false

vinculac <- read_delim("bases_apoio/vinculac.csv", 
    delim = ";", escape_double = FALSE, trim_ws = TRUE)


vinculac |> 
  datatable()
```

<br/>

-   Temos os dados dos vínculos conforme o CNES-PF e temos os dados que identificam a classificação de vínculo no objeto `VINCULAC`. Temos que juntar e depois agregar por município.

-   Para isso, vamos aplicar a função `left_join` para juntar as tabelas

```{r}
# transformando a variável para tipo numérico para conseguir juntar
cnes_tratado$VINCULAC <- as.numeric(cnes_tratado$VINCULAC)

# Juntar conforme as duas colunas equivalentes - VINCULAC e CHAVE

cnes_join <- 
  cnes_tratado |> 
  left_join(vinculac, by = c("VINCULAC"="CHAVE"))

cnes_join |> 
  head()
```

-   Vamos calcular o indicador por município.

-   Como a base do CNES não tem a identificação do município, vamos precisar juntar com alguma base para identificá-los.

```{r}

cnes_join <- 
  cnes_join |> 
  count(CODUFMUN, classificacao) %>%
  group_by(CODUFMUN) %>%
  mutate(freq = n / sum(n)) |> 
  mutate(freq = round(freq, 2))

hierarquia_municipios <- read_excel("bases_apoio/hierarquia_municipios.xlsx")

  
precarizacao <- 
  cnes_join |> 
    left_join(hierarquia_municipios, by = c("CODUFMUN"="cod_municipio")) |> 
    select(CODUFMUN, cod_municipiodv, municipio, uf_sigla, classificacao, freq ) 

precarizacao |> 
  datatable()
```

### Criando uma visualização

Vamos **criar um mapa** para **visualizar o resultado**. O indicador que nos interessa está representado pela variável `freq` e a classificação precária. Portanto, vamos separar fazer um breve tratamento.

```{r}

precarizacao <- 
  precarizacao |> 
  filter(classificacao == "Precarizado") 
```

Baixando dados para fazer o mapa

```{r}
#| warning: FALSE
#| output: FALSE

rr <- read_municipality(code_muni = "RR", year = 2020)

rr$code_muni <- as.character(rr$code_muni)

shapefile_combinado <- merge(x = rr, 
                             y = precarizacao, 
                             by.x = "code_muni",  
                             by.y = "cod_municipiodv")

```

```{r}

shapefile_combinado |> 
  mapview(zcol = "freq")
```

## Remuneração média

## Proporção por gênero

### Justificativa

### Ficha do indicador

+----------------------------------------------------------------------+----------------------------------------------------------------------------------------------------------------------------------------------------------------------------------------------------------------------------------------------------------------+
| Nome do Indicador                                                    | Proporção de trabalhadoras do sexo feminino                                                                                                                                                                                                                    |
+======================================================================+================================================================================================================================================================================================================================================================+
| Domínio                                                              | Manutenção e Desempenho                                                                                                                                                                                                                                        |
+----------------------------------------------------------------------+----------------------------------------------------------------------------------------------------------------------------------------------------------------------------------------------------------------------------------------------------------------+
| Conceitos e definições                                               | Proporção de trabalhadoras do sexo feminino, conforme classificação do pacote "genderBR", em determinado espaço geográfico e mês/ano.                                                                                                                          |
+----------------------------------------------------------------------+----------------------------------------------------------------------------------------------------------------------------------------------------------------------------------------------------------------------------------------------------------------+
| Método de cálculo                                                    | Numerador: número de indivíduos do sexo feminino no espaço geográfico e mês/ano. Denominador: todos os indivíduos, independente do sexo.                                                                                                                       |
+----------------------------------------------------------------------+----------------------------------------------------------------------------------------------------------------------------------------------------------------------------------------------------------------------------------------------------------------+
| Unidade de medida                                                    | Proporção de indivíduos do sexo feminino                                                                                                                                                                                                                       |
+----------------------------------------------------------------------+----------------------------------------------------------------------------------------------------------------------------------------------------------------------------------------------------------------------------------------------------------------+
| Variáveis que compõem o indicador, fonte e instituições que a produz | Variável: NOMEPROF (nome da trabalhadora)                                                                                                                                                                                                                      |
|                                                                      |                                                                                                                                                                                                                                                                |
|                                                                      | Fonte: Cadastro Nacional de Estabelecimentos de Saúde - CNES-PF                                                                                                                                                                                                |
|                                                                      |                                                                                                                                                                                                                                                                |
|                                                                      | Instituição: Datasus - Ministério da Saúde                                                                                                                                                                                                                     |
+----------------------------------------------------------------------+----------------------------------------------------------------------------------------------------------------------------------------------------------------------------------------------------------------------------------------------------------------+
| Abrangência geográfica                                               | Brasil, Região, Unidade da Federação, Macrorregiões de Saúde, Regiões de Saúde, Municípios                                                                                                                                                                     |
+----------------------------------------------------------------------+----------------------------------------------------------------------------------------------------------------------------------------------------------------------------------------------------------------------------------------------------------------+
| Níveis de desagregação indicador                                     | Tipo de estabelecimento (ex.: atenção primária), SUS e não SUS, estabelecimento de saúde, categoria profissional                                                                                                                                               |
+----------------------------------------------------------------------+----------------------------------------------------------------------------------------------------------------------------------------------------------------------------------------------------------------------------------------------------------------+
| Periodicidade de atualização do indicador                            | Mensal                                                                                                                                                                                                                                                         |
+----------------------------------------------------------------------+----------------------------------------------------------------------------------------------------------------------------------------------------------------------------------------------------------------------------------------------------------------+
| Série histórica utilizada                                            | Competência de janeiro de cada ano                                                                                                                                                                                                                             |
+----------------------------------------------------------------------+----------------------------------------------------------------------------------------------------------------------------------------------------------------------------------------------------------------------------------------------------------------+
| Referências                                                          | Vieira, L. A., Caldas, L. C., Gama, M. R. D. J., Almeida, U. R., Lemos, E. C. D., & Carvalho, F. F. B. D. (2023). A Educação Física como força de trabalho do SUS: análise dos tipos de vínculos profissionais. *Trabalho, Educação e Saúde*, *21*, e01991210. |
+----------------------------------------------------------------------+----------------------------------------------------------------------------------------------------------------------------------------------------------------------------------------------------------------------------------------------------------------+
| Polaridade                                                           | Quanto maior o indicador, maior a proporção de mulheres na força de trabalho em estabelecimentos de saúde.                                                                                                                                                     |
+----------------------------------------------------------------------+----------------------------------------------------------------------------------------------------------------------------------------------------------------------------------------------------------------------------------------------------------------+

### Calculando o indicador usando R

Vamos carregar os pacotes necessários para a análise e carregar

```{r}
library(readr)
library(dplyr)
library(genderBR)

ind_prof_goias <- read_csv("bases_apoio/ind_prof_goias.csv") %>% 
                  distinct()

ind_prof_goias <- ind_prof_goias %>% 
  mutate(sexo = get_gender(NOMEPROF))

ind_prof_goias <- ind_prof_goias %>%
                    filter(sexo != 'NA') %>% 
                    count(CODUFMUN, sexo) %>%
                    group_by(CODUFMUN) %>%
                    mutate(freq = n / sum(n)) %>% 
                    filter(sexo == "Female")
```

### Criando uma visualização
